【裁判字號】    98,交抗,1837
【裁判日期】    980731
【裁判案由】    違反道路交通管理處罰條例
【裁判全文】
臺灣高等法院交通事件裁定            98年度交抗字第1837號
抗 告 人即
原處分機關  交通部公路總局臺北區監理所蘆洲監理站
受 處分 人  甲○○
上列抗告人因受處分人違反道路交通管理處罰條例案件，不服臺
灣板橋地方法院，中華民國98年6月30日所為裁定（98年度交聲
字第1298號），提起抗告，本院裁定如下：
    主  文
抗告駁回。
    理  由
一、原處分意旨略以：受處分人甲○○於民國98年4月23日20時
    35分許，於飲酒後，騎乘車牌號碼HY3-812號重型機車，行
    經臺北縣三重市○○路○段與力行路口，經臺北縣政府警察
    局三重分局永福派出所員警當場攔停舉發「酒後駕車，經呼
    氣測試值為0.64mg/L」之違規，依道路交通管理處罰條例第
    35條第1項第1款、第24條第1項第2款規定，處罰受處分人罰
    鍰新臺幣（下同）4萬5千元、吊扣（普通小客車）駕駛執照
    12個月並施以道路交通安全講習等情。
二、原裁定意旨略以：
（一）受處分人對其於上開時地酒後駕車，經呼氣測試酒精濃度
      測試值為每公升0.64毫克之事實並不爭執，並有臺北縣政
      府警察局舉發違反道路交通管理事件通知單在卷可稽，堪
      可認定。
（二）道路交通管理處罰條例第68條規定，前於94年12月14日修
      正，95年3月1日起施行；修正前規定為：「汽車駕駛人因
      違反本條例及道路交通安全規則之規定，受吊扣或吊銷駕
      駛執照處分時，吊扣或吊銷其持有各級車類之駕駛執照。
      」修正後規定：「汽車駕駛人，因違反本條例及道路交通
      安全規則之規定，受吊銷駕駛執照處分時，吊銷其持有各
      級車類之駕駛執照。」經比較修正前、後之規定，修正後
      條文已刪除「吊扣或」、「吊扣」等文字，因此，修正後
      即現行道路交通管理處罰條例第68條，並無規定吊扣駕駛
      執照處分效力與執行方式，僅規範有「吊銷駕駛執照」處
      分之效力與執行。又上開條文修正，立法委員認為原條文
      「汽車駕駛人，因違反本條例及道路交通安全規則之規定
      ，受吊扣或吊銷駕駛執照處分時，受吊扣或吊銷其持有各
      級車類之駕駛執照」，將違法或違規駕駛人所持有各級車
      類之駕駛執照一併吊銷或吊扣，失之過酷，對於人民工作
      與生活影響過鉅，有違比例原則，經與交通部協商後，乃
      將其中「受吊扣處分者，吊扣其持有各級車類之駕駛執照
      」部分之規定刪除。故駕駛人違反道路交通管理處罰條例
      第35條第1項第1款規定致受有吊扣駕駛執照處分時，依修
      正後同法第68條規定暨其修法意旨，僅得吊扣違規或違法
      當時駕駛車類之駕駛執照，否則將造成同一違規或違法行
      為，因受處分人持有駕駛執照種類之不同，而異其處分之
      結果。況且，酒醉駕車行為係製造法所不容許之風險，以
      風險製造之立場觀察，雖不因駕駛車輛種類之不同致有所
      差別，但從風險實現觀點而言，酒醉駕駛車類之不同，其
      對於交通安全衍生之實害結果亦有差異，如駕駛人駕駛某
      一級之車類違反道路交通管理處罰條例規定時，不論其所
      造成之實害結果，一律吊扣駕駛人所持有之各類駕駛執照
      ，亦有違相同事件相同處理，不同事件不同處理之平等原
      則。準此，前揭條文明定吊銷駕照處分效力與執行方式，
      並未規定吊扣駕照之執行，則交通監理機關對於受處分人
      因有違反道路交通管理處罰條例之情形，應受吊扣駕駛執
      照處分時，僅吊扣受處分人違規或違法當時所駕駛車類之
      駕駛執照即為已足，不得再對受處分人吊扣其持有其他各
      類車輛之駕駛執照。查本件受處分人有前開酒後騎乘機車
      之違規，其行為時係在道路交通管理處罰條例第68條修正
      發布施行後之98年5月8日，揆諸前揭說明，自僅能吊扣受
      處分人機車駕駛執照。雖受處分人僅持有普通小客車駕駛
      執照，未領有普通重型機車駕駛執照而無從吊扣，有受處
      分人駕照基本資料1份在卷可稽，然究不得據此逕予吊扣
      受處分人持有之普通小客車駕駛執照，故原處分此部分裁
      處，欠缺相關法令依據，有不依法令裁罰之違誤，對受處
      分人駕駛小客車之權利有重大不利益，核屬重大明顯之瑕
      疵。
（三）復按一行為同時觸犯刑事法律及違反行政法上義務規定者
      ，依刑事法律處罰之，但其行為應處以其他種類行政罰者
      ，亦得裁處之，行政罰法第26條定有明文，其立法意旨乃
      受處分人已受較重之刑事處罰，即不再處以行政罰，但與
      刑事處罰不同的其他種類行政罰，因兼具維護公共秩序作
      用，為達行政目的，行政機關仍得併予裁處，是所謂「一
      事不二罰」原則。又汽車駕駛人之酒後駕車行為，經測試
      檢定超過規定標準時，其既違反道路交通管理處罰條例第
      35 條第1項第1款所定之行政法上義務，同時又觸犯刑法
      第185條之3公共危險罪之刑事法律，則道路交通主管機關
      處罰上開行為時，對於受處分人所為罰鍰裁罰部分，應依
      行政罰法第26條及道路交通管理處罰條例第10條規定，移
      送司法機關處理，且依道路交通管理處罰條例第35條第8
      項規定：「汽車駕駛人經裁判確定處以罰金低於本條例第
      92 條第3項最低罰鍰基準規定者，應依本條例裁決繳納不
      足最低罰鍰部分。」，應待司法機關判決確定後再行裁決
      罰鍰部分。經查，受處分人本件酒後駕車違規行為，亦涉
      犯刑法第185條之3之罪，並經臺灣板橋地方法院檢察署檢
      察官以98年度偵字第13094號聲請簡易判決處刑，有全國
      前案資料查詢在卷可參，故原處分機關未待判決確定，逕
      對受處分人裁處罰鍰4萬5千元部分，亦有違誤，因認原處
      分既有上揭重大明顯瑕疵存在，因而將原處分予以撤銷，
      經核尚無不合。
三、抗告意旨略以：上開違規事實，業據受處分人坦承不諱，又
    95年3月1日修正施行前道路交通管理處罰條例第68條規定，
    汽車駕駛人違反交通管理規定，應受吊扣或吊銷駕駛執照處
    分時，依法係應吊扣或吊銷道路交通安全規則第53條分類所
    領有之駕駛執照外，亦包括道路交通安全規則第61條所准予
    駕駛較低級車輛之駕駛資格，至修正後道路交通管理處罰條
    例第68條規定，駕駛人同時領有汽車及機車駕駛執照者，如
    駕駛汽車違規，應吊扣其領有之汽車駕駛執照，如騎乘機車
    違規，應吊扣其領有之機車駕駛執照，承上，本件受處分人
    雖未曾考領重型機車駕照，但已領有有效普通小型車駕駛執
    照，依交通部97年1月24日交路字第0970015997號函略以：
    「汽車駕駛執照為駕駛汽車之許可憑證，雖應我國車輛分類
    區○於道路交通安全規則第53條規定有各類車種之駕駛執照
    ，惟依同規則第61條規定，民眾已具備較低車類駕駛資格後
    ，當其取得高一級車類駕駛資格時，基於1人1照（汽車駕駛
    執照或機車駕駛執照）之原則，係應換發較高一級車類之駕
    駛執照，准其駕駛較低級車類之車輛」等語，足見受處分人
    係持普通小型車駕駛執照騎乘重型機車，並違反道路交通處
    罰條例第22條第1項第4款之規定，依同條例第35條第1項，
    應吊扣其領有之駕駛執照即普通小型車駕駛執照云云。
四、經查：
（一）按汽車駕駛人飲用酒類或其他類似物後其吐氣所含酒精濃
      度超過每公升0.25毫克或血液中酒精濃度超過百分之0.05
      以上者，不得駕車，道路交通安全規則第114條第2款定有
      明文。又按汽車駕駛人，駕駛汽車經測試檢定酒精濃度超
      過規定標準者，處1萬5千元以上6萬元以下罰鍰，並當場
      移置保管其車輛及吊扣其駕駛執照1年，並應接受道路交
      通安全講習，道路交通管理處罰條例第35條第1項第1款、
      第24條第1項第2款分別定有明文。受處分人對其於上開時
      地酒後駕車，經呼氣測試酒精濃度測試值為每公升0.64毫
      克之事實並不爭執，受處分人之上開交通違規事實，自堪
      認定。
（二）惟按道路交通管理處罰條例第68條業於94年12月14日修正
      ，並自95年3月1日施行，修正前之道路交通管理處罰條例
      第68條規定：「汽車駕駛人，因違反本條例及道路交通安
      全規則之規定，受『吊扣或』吊銷駕駛執照處分時，『吊
      扣或』吊銷其持有各級車類之駕駛執照。」，而修正後之
      道路交通管理處罰條例第68條則規定：「汽車駕駛人，因
      違反本條例及道路交通安全規則之規定，受吊銷駕駛執照
      處分時，吊銷其持有各級車類之駕駛執照。」即將原條文
      中「吊扣或」之文字刪除，查其立法過程，該條文修正前
      之原提案修正條文為：「汽、機車駕駛人，因違反本條例
      及道路交通安全規則之規定，受『吊扣或吊銷』駕駛執照
      處分時，『吊扣或吊銷』其違法或違規當時所駕駛車輛之
      駕駛執照。」，交通部於委員審查會時表達反對意見，認
      為此修正結果將產生如駕駛人以其領有之聯結車、大客車
      、大貨車駕駛執照駕駛小型車，而有違規酒後駕車、肇事
      逃逸等情時，將無法吊扣或吊銷其所持駕駛執照，以達有
      效處罰與維護道路交通安全之目的。但立法者考量因違規
      而吊扣駕照，不宜連其他如職業上、生活上所需之駕照一
      併吊扣，否則恐影響人民工作及生活甚鉅，有失之過酷等
      情，最終協商通過之道路交通管理處罰條例第68條，因將
      「吊扣或」之文字刪除，以上立法過程（參立法院公報94
      卷48期3430號二冊107至136頁、94卷70期3452號135至141
      頁），足見立法者真意在於汽車駕駛人因違反道路交通管
      理處罰條例及道路交通安全規則之規定，受「吊銷駕照」
      處分者，仍維持一併吊銷其持有各級車類之駕駛執照，至
      於受「吊扣」駕駛執照處分時，僅能「吊扣」違規當時所
      駕駛車輛之駕駛執照，不能再擴大適用，逕行「吊扣」其
      持有各級車類之駕駛執照，至為顯明。
（三）而上揭修正並未剝奪各交通執法單位適用道路交通管理處
      罰條例時之裁量權，各交通執法單位仍可依駕駛人不同違
      規情狀依法為輕重不同之裁量，僅就擴大吊扣駕照之處分
      ，為限縮之修正。再者，本件受處分人如未吊扣其持普通
      小客車駕駛執照，於事後仍得以普通小客車駕駛執照駕駛
      大型車，或有提高用路人之風險，以及預防將來再犯之虞
      ，惟按違反行政法上義務之處罰，以行為時之法律或自治
      條例有明文規定者為限，行政罰法第4條定有明文。是以
      行政機關應依法律而為行政行為，就對人民自由權利所為
      之限制須有法律或經法律授權行政機關訂定之法規命令明
      文規定始得為之，為民主法治國家基本原則之一，故對於
      違反社會性程度輕微之行為，處以罰鍰、沒入或其他種類
      行政罰，雖較諸對侵害國家、社會、個人法益等科以刑罰
      之行為情節輕微，惟本質上仍屬對於人民自由或權利之不
      利處分，其應適用處罰法定主義，仍無不同，為使行為人
      對其行為有所認識，進而擔負其在法律上應有之責任，自
      應以其違反行政法上義務行為時之法律或經法律授權行政
      機關訂定之法規命令有明文規定者為限。查修正後道路交
      通管理處罰條例第68條有關駕駛人受吊扣駕駛執照處分之
      規定，既不再吊扣其持有各級車類之駕駛執照，則原處分
      機關即不得再憑以吊扣其違規車輛以外之駕駛執照。
（四）況汽車駕駛人取得高一級車類之駕駛資格者，得准其駕駛
      較低級車類之車輛，固為道路交通安全規則第61條第1項
      所明定，然依同條項第4款：「已領有小型車駕駛執照者
      ，得駕駛輕型機器腳踏車」之規定，領有小型車駕駛執照
      ，僅得騎乘輕型機車，不得騎乘重型機車，故受處分人騎
      乘上開重型機車，顯非依憑其領有之小型車駕駛執照，而
      是單純的無照駕駛。至抗告人即原處分機關雖舉交通部97
      年1月24日交路字第0970015997號函為據，惟該函示內容
      僅敘明何以取得高一級車類駕駛資格時，准其駕駛較低級
      車類之車輛，並未明言應否吊扣其違規車輛以外之駕駛執
      照，自難以此作為有利於抗告人即原處分機關之論斷。
五、綜上所述，原審認原處分機關對受處分人所為吊扣普通小客
    車駕駛執照之處分有所違誤，因而撤銷原處分，其認事用法
    ，並無不當。抗告人提起抗告，難認有理由，應予駁回。
據上論結，應依道路交通案件處理辦法第26條、刑事訴訟法第41
2條，裁定如主文。
中    華    民    國    98    年    7     月    31    日
                  刑事第七庭審判長法  官   陳晴教
                                  法  官   楊智勝
                                  法  官   王詠寰
以上正本證明與原本無異。
不得再抗告。
                                  書記官   陳紀語
中    華    民    國    98    年    8     月    4     日


司法院資訊處製作；財團法人民間司法改革基金會備份。
